---
title: "Modèle Quantal Response Equilibrium"
author: "SCAIA Matteo - HACHEM REDA Riwa - GILLET Louison"
date: "`r Sys.Date()`"
output:
  pdf_document:
    latex_engine: xelatex
fontsize: 12pt
lang: fr
---

\newpage

# Introduction

Ce document présente une estimation individuelle du modèle **Quantal Response Equilibrium (QRE)** basé sur les données collectées. Nous estimons pour chaque participant le paramètre $\lambda$, mesurant la sensibilité aux gains. L’ajustement du modèle est évalué par la log-vraisemblance et le score de Brier.

# Chargement des bibliothèques et données

```{r, message=FALSE, warning=FALSE}
library(readxl)
library(ggplot2)
library(tidyr)
library(dplyr)
library(xtable)
library(factoextra)

donnees <- read_excel('../data/Exp_rience.xlsx')
donneesQ = donnees[1:63,7:21]
```

```{r, warning=FALSE}
questions <- c("Q00_16-20 Arad & Rubinstein", "Q00_Mode du groupe", "Q00_ChatGPT",
               "Q00_Prime de 20","Q01_12-20" ,"Q02_Alaoui & Penta", "Q03_Alaoui & Penta plus",
               "Q04_Goeree moderate", "Q05_Goeree extreme", "Q06_Cycle A", "Q07_Cycle C", 
               "Q08_Pan A", "Q09_Bear C", "Q10_long pan A", "Q11_long pan C")


actions_par_question <- list(
  "Q00_16-20 Arad & Rubinstein" = 16:20,
  "Q00_Mode du groupe" = 16:20,
  "Q00_ChatGPT" = 16:20,
  "Q00_Prime de 20" = 16:20,
  "Q01_12-20" = c(12,14,16,18,20), 
  "Q02_Alaoui & Penta" = c(12,14,16,18,20), 
  "Q03_Alaoui & Penta plus" = c(12,14,16,18,20),
  "Q04_Goeree moderate" = c(14,12,18,16,20),
  "Q05_Goeree extreme" = c(18,16,14,12,20),
  "Q06_Cycle A" = c(12, 14, 16, 18, 20),
  "Q07_Cycle C" = c(12, 14, 16, 18, 20),
  "Q08_Pan A" = c(12, 14, 16, 18, 20),
  "Q09_Bear C" = c(12, 14, 16, 18, 20),
  "Q10_long pan A" = c(12, 14, 16, 18, 20),
  "Q11_long pan C" = c(12, 14, 16, 18, 20)
)

bonus_par_question <- list(
  "Q00_16-20 Arad & Rubinstein" = list(gauche = 10, egal = 0),
  "Q00_Mode du groupe" = list(gauche = 10, egal = 0),
  "Q00_ChatGPT" = list(gauche = 10, egal = 0),
  "Q00_Prime de 20" = list(gauche = 20, egal = 0),
  "Q01_12-20" = list(gauche = 20, egal = 0),
  "Q02_Alaoui & Penta" = list(gauche = 20, egal = 10),
  "Q03_Alaoui & Penta plus" = list(gauche = 40, egal = 10),
  "Q04_Goeree moderate" = list(gauche = 20, egal = 0),
  "Q05_Goeree extreme" = list(gauche = 20, egal = 0),
  "Q06_Cycle A" = list(gauche = 20, egal = 0),
  "Q07_Cycle C" = list(gauche = 20, egal = 0),
  "Q08_Pan A" = list(gauche = 20, egal = 0),
  "Q09_Bear C" = list(gauche = 20, egal = 0),
  "Q10_long pan A" = list(gauche = 20, egal = 0),
  "Q11_long pan C" = list(gauche = 20, egal = 0)
)
```

# Fonctions

```{r, warning=FALSE}
logit_qre_response <- function(payoffs, lambda) {
  exp_payoff <- exp(lambda * payoffs)
  exp_payoff / sum(exp_payoff)
}

qre_strategy <- function(lambda, actions, bonus_gauche, bonus_egal) {
  expected_payoff <- sapply(seq_along(actions), function(a_idx) {
    a <- actions[a_idx]
    if (a_idx < length(actions)) {
      bonus_pos <- a_idx + 1
      bonus_left <- bonus_gauche
    } else {
      bonus_left <- 0
    }
    bonus_same <- bonus_egal
    gain <- a + bonus_left + bonus_same
    return(gain)
  })
  
  probs <- logit_qre_response(expected_payoff, lambda)
  return(probs)
}

```

# Log-vraisemblance et estimation

```{r, warning=FALSE}
log_likelihood_qre <- function(lambda, reponses, questions, actions_map) {
  total_loglik <- 0
  
  for (j in seq_along(reponses)) {
    r <- reponses[j]
    q <- questions[j]
    actions <- actions_map[[q]]
    bonus <- bonus_par_question[[q]]
    
    qre_probs <- qre_strategy(lambda, actions, bonus_gauche = bonus$gauche, bonus_egal = bonus$egal)
    
    if (!is.na(r)) {
      idx <- which(actions == r)
      if (length(idx) == 1) {
        p_r <- qre_probs[idx]
      } else {
        p_r <- 0
      }
      if (p_r > 0 && !is.na(p_r)) {
        total_loglik <- total_loglik + log(p_r)
      } else {
        total_loglik <- total_loglik - 1e6
      }
    }
  }
  
  return(total_loglik)
}
```

# Estimation individuelle

```{r, warning=FALSE}
resultats_qre <- data.frame()

for (i in 1:(nrow(donnees)-1)) {
  individu <- donnees[i, ]
  
  reponses <- sapply(questions, function(q) {
    rep <- individu[[q]]
    if (!is.na(rep) && grepl(":", rep)) {
      val <- as.numeric(trimws(strsplit(rep, ":")[[1]][2]))
    } else {
      val <- as.numeric(trimws(rep))
    }
    return(val)
  })
  
  tryCatch({
    opt <- optim(
      par = c(lambda = 1),
      fn = function(par) -log_likelihood_qre(par[1], reponses, questions, actions_par_question),
      method = "L-BFGS-B",
      lower = c(0.01), upper = c(20)
    )
    
    lambda_estime <- round(opt$par[1], 3)
    max_vraisemblance <- round(-opt$value, 3)
    
    # Score de Brier
    brier_total <- 0
    nb_valides <- 0
    
    for (j in seq_along(reponses)) {
      r <- reponses[j]
      q <- questions[j]
      actions <- actions_par_question[[q]]
      bonus <- bonus_par_question[[q]]
      
      qre_probs <- qre_strategy(lambda_estime, actions, bonus_gauche = bonus$gauche, bonus_egal = bonus$egal)
      
      if (!is.na(r)) {
        y_true <- rep(0, length(actions))
        idx <- which(actions == r)
        if (length(idx) == 1) {
          y_true[idx] <- 1
          brier_score <- sum((qre_probs - y_true)^2)
          brier_total <- brier_total + brier_score
          nb_valides <- nb_valides + 1
        }
      }
    }
    
    brier_moyen <- ifelse(nb_valides > 0, brier_total / nb_valides, NA)
    
    resultats_qre <- rbind(resultats_qre, data.frame(
      id = i,
      lambda = lambda_estime,
      VraisemblanceMax = max_vraisemblance,
      BrierScore = round(brier_moyen, 4)
    ))
    
  }, error = function(e) {
    resultats_qre <- rbind(resultats_qre, data.frame(
      id = i,
      lambda = NA,
      VraisemblanceMax = NA,
      BrierScore = NA
    ))
    cat("Erreur pour l'individu", i, ":", e$message, "\n")
  })
}
print(resultats_qre)
```

# Visualisation

```{r, warning=FALSE}
resultats_long <- resultats_qre %>%
  mutate(VraisemblanceMax_scaled = -VraisemblanceMax / 50) %>%
  pivot_longer(cols = c(lambda, VraisemblanceMax_scaled, BrierScore), 
               names_to = "parametre", values_to = "valeur") %>%
  mutate(parametre = recode(parametre, 
                            "lambda" = "Lambda (λ)", 
                            "VraisemblanceMax_scaled" = "-Log-vraisemblance", 
                            "BrierScore" = "Score de Brier"))

ggplot(resultats_qre, aes(x = lambda, y = BrierScore)) +
  geom_point(color = "darkblue", size = 2) +
  geom_smooth(method = "lm", se = FALSE, color = "red", linetype = "dashed") +
  theme_minimal() +
  labs(
    title = "",
    x = expression(lambda),
    y = "Score de Brier"
  )
```

# Estimation par question 

```{r, warning=FALSE}
resultats_par_question_qre <- data.frame()

for (q in questions) {
  actions <- actions_par_question[[q]]
  bonus <- bonus_par_question[[q]]
  
  reponses <- sapply(donnees[[q]], function(rep) {
    if (!is.na(rep) && grepl(":", rep)) {
      as.numeric(trimws(strsplit(rep, ":")[[1]][2]))
    } else {
      as.numeric(trimws(rep))
    }
  })
  
  tryCatch({
    opt <- optim(
      par = c(lambda = 1),
      fn = function(par) {
        lambda <- par[1]
        total_loglik <- 0
        for (j in seq_along(reponses)) {
          r <- reponses[j]
          if (is.na(r) || !(r %in% actions)) next
          probs <- qre_strategy(lambda, actions, bonus$gauche, bonus$egal)
          idx <- which(actions == r)
          p_r <- probs[idx]
          total_loglik <- total_loglik + ifelse(p_r > 0, log(p_r), -1e6)
        }
        return(-total_loglik)
      },
      method = "L-BFGS-B", lower = 0.01, upper = 20
    )
    
    lambda_estime <- round(opt$par[1], 3)
    loglik <- round(-opt$value, 3)
    
    # Score de Brier
    brier_total <- 0
    n_valid <- 0
    
    for (j in seq_along(reponses)) {
      r <- reponses[j]
      if (is.na(r) || !(r %in% actions)) next
      probs <- qre_strategy(lambda_estime, actions, bonus$gauche, bonus$egal)
      y_true <- rep(0, length(actions))
      idx <- which(actions == r)
      y_true[idx] <- 1
      brier_total <- brier_total + sum((probs - y_true)^2)
      n_valid <- n_valid + 1
    }
    
    brier_moyen <- if (n_valid > 0) round(brier_total / n_valid, 4) else NA
    
    resultats_par_question_qre <- rbind(resultats_par_question_qre, data.frame(
      Question = q,
      lambda = lambda_estime,
      LogVraisemblance = loglik,
      Brier = brier_moyen
    ))
    
  }, error = function(e) {
    resultats_par_question_qre <- rbind(resultats_par_question_qre, data.frame(
      Question = q,
      lambda = NA,
      LogVraisemblance = NA,
      Brier = NA
    ))
    cat("Erreur pour la question", q, ":", e$message, "\n")
  })
}

# Affichage final
print(resultats_par_question_qre)
```

# Génération des graphiques

```{r, warning=FALSE}
plots <- list()

for (q in 1:15) {
  actions <- actions_par_question[[q]]
  bonus <- bonus_par_question[[q]]
  
  reponses <- sapply(donneesQ[[q]], function(rep) {
    if (!is.na(rep) && grepl(":", rep)) {
      as.numeric(trimws(strsplit(rep, ":")[[1]][2]))
    } else {
      as.numeric(trimws(rep))
    }
  })
  
  tryCatch({
    opt <- optim(
      par = c(lambda = 1),
      fn = function(par) {
        lambda <- par[1]
        total_loglik <- 0
        for (j in seq_along(reponses)) {
          r <- reponses[j]
          if (is.na(r) || !(r %in% actions)) next
          probs <- qre_strategy(lambda, actions, bonus$gauche, bonus$egal)
          idx <- which(actions == r)
          p_r <- probs[idx]
          total_loglik <- total_loglik + ifelse(p_r > 0, log(p_r), -1e6)
        }
        return(-total_loglik)
      },
      method = "L-BFGS-B", lower = 0.01, upper = 20
    )
    
    lambda_estime <- opt$par[1]
    strategie_qre <- qre_strategy(lambda_estime, actions, bonus$gauche, bonus$egal)
    
    df_pred <- data.frame(
      Action = factor(actions, levels = actions),
      Valeur = strategie_qre,
      Type = "Prévu"
    )
    
    Q  <- donneesQ[[q]]
    Qr <- table(Q) / length(Q)
    df_obs <- data.frame(
      Action = factor(actions, levels = actions),
      Valeur = as.numeric(Qr),
      Type = "Observé"
    )
    
    df_combined <- rbind(df_pred, df_obs)
    
    p <- ggplot(df_combined, aes(x = Action, y = Valeur, fill = Type)) +
      geom_bar(stat = "identity", position = "dodge") +
      labs(title = paste("Question", q+1),
           x = "Action possible", y = "Fréquence") +
      scale_fill_manual(values = c("Observé" = "black", "Prévu" = "lightgrey")) +
      theme_minimal(base_size = 10) +
      theme(axis.text.x = element_text(angle = 45, hjust = 1),
            legend.position = "none")
    
    plots[[length(plots) + 1]] <- p
    
  }, error = function(e) {
    cat("Erreur pour la question", q, ":", e$message, "\n")
  })
}
pdf_path <- "comparaison_QRE_5x3.pdf"
if (file.exists(pdf_path)) file.remove(pdf_path)
library(ggpubr)
pdf(pdf_path, width = 20, height = 12)
ggarrange(plotlist = plots, ncol = 5, nrow = 3)
dev.off()
```
