---
title: "Modèle de Hiérarchie Cognitive"
author: "SCAIA Matteo - HACHEM REDA Riwa - GILLET Louison"
date: "`r Sys.Date()`"
output:
  pdf_document:
    toc: true
fontsize: 12pt
lang: fr
---

\newpage

# Chargement des bibliothèques et données

```{r, message=FALSE, warning=FALSE}
library(readxl)
library(xtable)
library(ggplot2)
library(tidyr)
library(dplyr)

donnees <- read_excel('../data/Exp_rience.xlsx')
```

```{r, warning=FALSE}
questions <- c("Q00_16-20 Arad & Rubinstein", "Q00_Mode du groupe", "Q00_ChatGPT",
               "Q00_Prime de 20","Q01_12-20" ,"Q02_Alaoui & Penta", "Q03_Alaoui & Penta plus",
               "Q04_Goeree moderate", "Q05_Goeree extreme", "Q06_Cycle A", "Q07_Cycle C", 
               "Q08_Pan A", "Q09_Bear C", "Q10_long pan A", "Q11_long pan C")

actions_par_question <- list(
  "Q00_16-20 Arad & Rubinstein" = 16:20,
  "Q00_Mode du groupe" = 16:20,
  "Q00_ChatGPT" = 16:20,
  "Q00_Prime de 20" = 16:20,
  "Q01_12-20" = c(12,14,16,18,20), 
  "Q02_Alaoui & Penta" = c(12,14,16,18,20), 
  "Q03_Alaoui & Penta plus" = c(12,14,16,18,20),
  "Q04_Goeree moderate" = c(14,12,18,16,20),
  "Q05_Goeree extreme" = c(18,16,14,12,20),
  "Q06_Cycle A" = c(12, 14, 16, 18, 20),
  "Q07_Cycle C" = c(12, 14, 16, 18, 20),
  "Q08_Pan A" = c(12, 14, 16, 18, 20),
  "Q09_Bear C" = c(12, 14, 16, 18, 20),
  "Q10_long pan A" = c(12, 14, 16, 18, 20),
  "Q11_long pan C" = c(12, 14, 16, 18, 20)
)

bonus_par_question <- list(
  "Q00_16-20 Arad & Rubinstein" = list(gauche = 10, egal = 0),
  "Q00_Mode du groupe" = list(gauche = 10, egal = 0),
  "Q00_ChatGPT" = list(gauche = 10, egal = 0),
  "Q00_Prime de 20" = list(gauche = 20, egal = 0),
  "Q01_12-20" = list(gauche = 20, egal = 0),
  "Q02_Alaoui & Penta" = list(gauche = 20, egal = 10),
  "Q03_Alaoui & Penta plus" = list(gauche = 40, egal = 10),
  "Q04_Goeree moderate" = list(gauche = 20, egal = 0),
  "Q05_Goeree extreme" = list(gauche = 20, egal = 0),
  "Q06_Cycle A" = list(gauche = 20, egal = 0),
  "Q07_Cycle C" = list(gauche = 20, egal = 0),
  "Q08_Pan A" = list(gauche = 20, egal = 0),
  "Q09_Bear C" = list(gauche = 20, egal = 0),
  "Q10_long pan A" = list(gauche = 20, egal = 0),
  "Q11_long pan C" = list(gauche = 20, egal = 0)
)
```

# Algorithme 

## Fonction stratégie CH bruité 

Description : Calcule la distribution de probabilité d’un joueur de niveau k dans un modèle CH (bruité), en supposant que les joueurs de niveau k anticipent les niveaux inférieurs.

```{r, warning=FALSE}
ch_strategy <- function(mu, k, actions, bonus_gauche, bonus_egal) {
  
  # Absence de raisonnement stratégique : proba uniforme sur les actions 
  if (k == 0) {
    probs <- rep(1 / length(actions), length(actions))
  } 
  
  # k > 0 : simuler une anticipation 
  else {

    ## Appel récursif de la fonction pour les niveaux < k
    ## Renvoie une distribution de probabilités pour chaque niveau 
    lower_levels <- lapply(0:(k-1), function(l) ch_strategy(mu, l, actions, bonus_gauche, bonus_egal))
    
    ## Moyenne des distributions des probabilités de lower_levels
    ## Représente la croyance du joueur k sur le comportement MOYEN des joueurs < k 
    avg_lower <- Reduce("+", lower_levels) / length(lower_levels)
    
    ## Gain espéré en fonction des stratégies inférieures 
    expected_payoff <- sapply(seq_along(actions), function(a_idx) {
      a <- actions[a_idx]
      bonus_left <- if (a_idx < length(actions)) avg_lower[a_idx + 1] * bonus_gauche else 0
      bonus_same <- avg_lower[a_idx] * bonus_egal
      gain <- a + bonus_left + bonus_same
      return(gain)
    })
    
    ## Introduction du bruit 
    probs <- exp(expected_payoff / mu)
    
    ## Normalisation -> proba 
    probs <- probs / sum(probs)
  }
  return(probs)
}
```

## Fonction log-vraisemblance CH bruité

Description : Calcule la log-vraisemblance des réponses d’un individu dans un modèle CH (bruité), pour pouvoir ensuite estimer les paramètres $\mu$ et s. 

```{r, warning=FALSE}
log_likelihood_ch <- function(mu, s, reponses, questions, actions_map, k_max = 4) {
  
  # Initialisation 
  total_loglik <- 0
  
  # Répartition des niveaux de raisonnement selon une loi de Poisson
  poisson_weights <- dpois(0:k_max, lambda = s)
  
  # Normalisation -> proba 
  poisson_weights <- poisson_weights / sum(poisson_weights)
  
  # Boucle sur les réponses 
  for (j in seq_along(reponses)) {
    
    ## Attribution des réponses, des actions et des bonus pour une question 
    r <- reponses[j]
    q <- questions[j]
    actions <- actions_map[[q]]
    bonus <- bonus_par_question[[q]]
    
    ## Calcul des stratégies pour chaque niveau de raisonnement k (distribution de proba)
    ch_levels <- lapply(0:k_max, function(k) {
      ch_strategy(mu, k, actions, bonus$gauche, bonus$egal)
    })
    
    if (!is.na(r)) {
      idx <- which(actions == r)
      if (length(idx) == 1) {
        
        ### Calcul de la proba du choix observé 
        p_r <- sum(vapply(0:k_max, function(k) poisson_weights[k+1] * ch_levels[[k+1]][idx], numeric(1)))
      } 
      else {
        p_r <- 0
      }
      
      ## Vérifier existence et validité de la proba 
      if (p_r > 0 && !is.na(p_r)) {
        total_loglik <- total_loglik + log(p_r)
      } 
      ### Sinon, forte pénalité
      else {
        total_loglik <- total_loglik - 1e6
      }
    }
  }
  return(total_loglik)
}
```

## Fonctions score de Brier

Description : Calcule le score de Brier pour une question 

```{r, warning=FALSE}
calcul_brier_score <- function(probs, reponse_obs, actions) {
  idx_obs <- which(actions == reponse_obs)
  brier <- sum((probs - ifelse(seq_along(actions) == idx_obs, 1, 0))^2)
  return(brier)
}
```

Description : Calcule un score de Brier total sur l'ensemble des réponses aux questions selon un modèle de Hiérarchie Cognitive (bruité). 

```{r, warning=FALSE}
brier_score_total <- function(mu, s, reponses, questions, actions_map, k_max = 4) {
  
  # Initialisation 
  total_brier <- 0
  
  # Répartition des niveaux de raisonnement selon une loi de Poisson
  poisson_weights <- dpois(0:k_max, lambda = s)
  
  # Normalisation -> proba 
  poisson_weights <- poisson_weights / sum(poisson_weights)
  
  # Boucle sur les réponses 
  for (j in seq_along(reponses)) {
    
    ## Attribution des réponses, des actions et des bonus pour une question 
    r <- reponses[j]
    q <- questions[j]
    actions <- actions_map[[q]]
    bonus <- bonus_par_question[[q]]
    
    ## Calcul des stratégies pour chaque niveau de raisonnement k (distribution de proba)
    if (is.na(r) || !(r %in% actions)) next
    ch_levels <- lapply(0:k_max, function(k) {
      ch_strategy(mu, k, actions, bonus$gauche, bonus$egal)
    })
    
    # Moyenne des stratégies -> donne la distribution des probas 
    mix_prob <- Reduce("+", Map("*", poisson_weights, ch_levels))
    
    # Calcul du score à partir de la fonction calcul_brier_score et des probas obtenues
    total_brier <- total_brier + calcul_brier_score(mix_prob, r, actions)
  }
  return(total_brier/15)
}
```

## Estimation CH bruité

Description : Pour chaque individu, on cherche les paramètres $\mu$ et s qui maximisent la log-vraisemblance

```{r, warning=FALSE}
# Initialisation du tableau des résultats 
resultats_ch <- data.frame()

# Boucle sur les individus 
for (i in 1:(nrow(donnees)-1)) {
  individu <- donnees[i, ]
  
  # Ne garder que la partie droite pour les écritures "0:20" de la table 
  reponses <- sapply(questions, function(q) {
    rep <- individu[[q]]
    if (!is.na(rep) && grepl(":", rep)) {
      val <- as.numeric(trimws(strsplit(rep, ":")[[1]][2]))
    } else {
      val <- as.numeric(trimws(rep))
    }
    return(val)
  })
  
  tryCatch({
    opt <- optim(
      par = c(mu = 1, s = 1.5),
      fn = function(par) -log_likelihood_ch(par[1], par[2], reponses, questions, actions_par_question),
      method = "L-BFGS-B",
      ## Contraintes : bornes sur µ et s 
      lower = c(0.01, 0.01), upper = c(10, 10) 
    )
    
    # Récupération des résultats 
    mu_estime <- round(opt$par[1],3)
    s_estime <- round(opt$par[2],3)
    max_vraisemblance <- round(-opt$value,3)  # - pour revenir au max  
    brier_score <- round(brier_score_total(mu_estime, s_estime, reponses, questions, actions_par_question), 3)
    
    # Ajout des résultats au tableau 
    resultats_ch <- rbind(resultats_ch, data.frame(id = i, 
                                                   mu = mu_estime, 
                                                   s = s_estime, 
                                                   VraisemblanceMax = max_vraisemblance,
                                                   Brier = brier_score))
  },
  
  # Gestion des erreurs : ligne de NA si problème 
  error = function(e) {
    resultats_ch <- rbind(resultats_ch, data.frame(id = i, mu = NA, s = NA, VraisemblanceMax = NA))
    cat("Erreur pour l'individu", i, ":", e$message, "\n")
  })
}
```

```{r, warning=FALSE}
print(resultats_ch)
```

## Estimation par question

```{r,}
resultats_ch_par_question <- data.frame()

# Boucle sur chaque question ----
for (q in questions) {
  actions <- actions_par_question[[q]]
  bonus <- bonus_par_question[[q]]
  
  reponses <- sapply(donnees[[q]], function(rep) {
    if (!is.na(rep) && grepl(":", rep)) {
      as.numeric(trimws(strsplit(rep, ":")[[1]][2]))
    } else {
      as.numeric(trimws(rep))
    }
  })
  
  tryCatch({
    # Optimisation des paramètres mu et s
    opt <- optim(
      par = c(mu = 1.5, s = 1.5),
      fn = function(par) -log_likelihood_ch(par[1], par[2],
                                            reponses = reponses,
                                            questions = rep(q, length(reponses)),
                                            actions_map = actions_par_question),
      method = "L-BFGS-B",
      lower = c(0.01, 0.01), upper = c(10, 10)
    )
    
    # Résultats estimés
    mu_estime <- round(opt$par[1], 3)
    s_estime <- round(opt$par[2], 3)
    loglik <- round(-opt$value, 3)
    brier <- round(brier_score_total(mu_estime, s_estime,
                                     reponses = reponses,
                                     questions = rep(q, length(reponses)),
                                     actions_map = actions_par_question), 3)
    
    # Ajout au tableau
    resultats_ch_par_question <- rbind(resultats_ch_par_question,
                                       data.frame(Question = q,
                                                  mu = mu_estime,
                                                  s = s_estime,
                                                  LogVraisemblance = loglik,
                                                  Brier = brier))
    
  }, error = function(e) {
    resultats_ch_par_question <- rbind(resultats_ch_par_question,
                                       data.frame(Question = q,
                                                  mu = NA, s = NA,
                                                  LogVraisemblance = NA,
                                                  Brier = NA))
    cat("Erreur pour la question", q, ":", e$message, "\n")
  })
}
```