---
title: "Modèle Noisy Introspection"
author: "SCAIA Matteo - HACHEM REDA Riwa - GILLET Louison"
date: "`r Sys.Date()`"
output:
  pdf_document:
    toc: true
fontsize: 12pt
lang: fr
---

\newpage

# Introduction

Ce document présente une estimation individuelle des paramètres du modèle de Noisy Introspection basé sur les données collectées. Nous estimons pour chaque individu les paramètres $\mu$ (erreur de réponse) et $\tau$ (distribution du niveau de réflexion) par la méthode de maximum vraisemblance.

# Chargement des bibliothèques et données

```{r setup, message=FALSE, warning=FALSE}
library(readxl)
library(ggplot2)
library(dplyr)
library(xtable)

donnees <- read_excel('../data/Exp_rience.xlsx')
```


```{r, warning=FALSE}
questions <- c("Q00_16-20 Arad & Rubinstein", "Q00_Mode du groupe", "Q00_ChatGPT",
               "Q00_Prime de 20","Q01_12-20", "Q02_Alaoui & Penta", "Q03_Alaoui & Penta plus",
               "Q04_Goeree moderate", "Q05_Goeree extreme", "Q06_Cycle A", "Q07_Cycle C", 
               "Q08_Pan A", "Q09_Bear C", "Q10_long pan A", "Q11_long pan C")

# Listes d'actions et bonus
actions_par_question <- list(
  "Q00_16-20 Arad & Rubinstein" = 16:20,
  "Q00_Mode du groupe" = 16:20,
  "Q00_ChatGPT" = 16:20,
  "Q00_Prime de 20" = 16:20,
  "Q01_12-20" = c(12,14,16,18,20), 
  "Q02_Alaoui & Penta" = c(12,14,16,18,20), 
  "Q03_Alaoui & Penta plus" = c(12,14,16,18,20),
  "Q04_Goeree moderate" = c(14,12,18,16,20),
  "Q05_Goeree extreme" = c(18,16,14,12,20),
  "Q06_Cycle A" = c(12,14,16,18,20),
  "Q07_Cycle C" = c(12,14,16,18,20),
  "Q08_Pan A" = c(12,14,16,18,20),
  "Q09_Bear C" = c(12,14,16,18,20),
  "Q10_long pan A" = c(12,14,16,18,20),
  "Q11_long pan C" = c(12,14,16,18,20)
)

bonus_par_question <- list(
  "Q00_16-20 Arad & Rubinstein" = list(gauche = 10, egal = 0),
  "Q00_Mode du groupe" = list(gauche = 10, egal = 0),
  "Q00_ChatGPT" = list(gauche = 10, egal = 0),
  "Q00_Prime de 20" = list(gauche = 20, egal = 0),
  "Q01_12-20" = list(gauche = 20, egal = 0),
  "Q02_Alaoui & Penta" = list(gauche = 20, egal = 10),
  "Q03_Alaoui & Penta plus" = list(gauche = 40, egal = 10),
  "Q04_Goeree moderate" = list(gauche = 20, egal = 0),
  "Q05_Goeree extreme" = list(gauche = 20, egal = 0),
  "Q06_Cycle A" = list(gauche = 20, egal = 0),
  "Q07_Cycle C" = list(gauche = 20, egal = 0),
  "Q08_Pan A" = list(gauche = 20, egal = 0),
  "Q09_Bear C" = list(gauche = 20, egal = 0),
  "Q10_long pan A" = list(gauche = 20, egal = 0),
  "Q11_long pan C" = list(gauche = 20, egal = 0)
)

```

# Fonctions du modèle

```{r, warning=FALSE}
logit_response <- function(payoffs, mu) {
  exp_payoff <- exp(payoffs / mu)
  exp_payoff / sum(exp_payoff)
}

ni_strategy <- function(mu, k, actions, bonus_gauche, bonus_egal) {
  probs <- rep(1 / length(actions), length(actions))  # Niveau 0
  for (i in 1:k) {
    expected_payoff <- sapply(seq_along(actions), function(a_idx) {
      a <- actions[a_idx]
      if (a_idx < length(actions)) {
        bonus_pos <- a_idx + 1
        bonus_left <- probs[bonus_pos] * bonus_gauche
      } else {
        bonus_left <- 0
      }
      bonus_same <- probs[a_idx] * bonus_egal
      gain <- a + bonus_left + bonus_same
      return(gain)
    })
    probs <- logit_response(expected_payoff, mu)
  }
  return(probs)
}
```

# Score de Brier

```{r, warning=FALSE}
calcul_brier_score <- function(probs, reponse_obs, actions) {
  idx_obs <- which(actions == reponse_obs)
  brier <- sum((probs - ifelse(seq_along(actions) == idx_obs, 1, 0))^2)
  return(brier)
}

brier_score_total <- function(mu, s, reponses, questions, actions_map, k_max = 4) {
  total_brier <- 0
  poisson_weights <- dpois(0:k_max, lambda = s)
  poisson_weights <- poisson_weights / sum(poisson_weights)
  for (j in seq_along(reponses)) {
    r <- reponses[j]
    q <- questions[j]
    actions <- actions_map[[q]]
    bonus <- bonus_par_question[[q]]
    if (is.na(r) || !(r %in% actions)) next
    ni_levels <- lapply(0:k_max, function(k) {
      ni_strategy(mu, k, actions, bonus$gauche, bonus$egal)
    })
    mix_prob <- Reduce(`+`, Map(`*`, poisson_weights, ni_levels))
    total_brier <- total_brier + calcul_brier_score(mix_prob, r, actions)
  }
  return(total_brier/15)
}
```

# Estimation des paramètres

```{r, warning=FALSE}
log_likelihood <- function(mu, s, reponses, questions, actions_map, k_max = 4) {
  total_loglik <- 0
  poisson_weights <- dpois(0:k_max, lambda = s)
  poisson_weights <- poisson_weights / sum(poisson_weights)
  
  for (j in seq_along(reponses)) {
    r <- reponses[j]
    q <- questions[j]
    actions <- actions_map[[q]]
    bonus <- bonus_par_question[[q]]
    ni_levels <- lapply(0:k_max, function(k) {
      ni_strategy(mu, k, actions, bonus_gauche = bonus$gauche, bonus_egal = bonus$egal)
    })
    
    
    if (!is.na(r)) {
      idx <- which(actions == r)
      if (length(idx) == 1) {
        p_r <- sum(vapply(0:k_max, function(k) poisson_weights[k + 1] * ni_levels[[k + 1]][idx], numeric(1)))
      } else {
        p_r <- 0
      }
      if (p_r > 0 && !is.na(p_r)) {
        total_loglik <- total_loglik + log(p_r)
      } else {
        total_loglik <- total_loglik - 1e6
      }
    }
  }
  return(total_loglik)
}
```

# Boucle d'estimation par individu

```{r, warning=FALSE}
resultats <- data.frame()

for (i in 1:(nrow(donnees)-1)) {
  individu <- donnees[i, ]
  
  reponses <- sapply(questions, function(q) {
    rep <- individu[[q]]
    if (!is.na(rep) && grepl(":", rep)) {
      val <- as.numeric(trimws(strsplit(rep, ":")[[1]][2]))
    } else {
      val <- as.numeric(trimws(rep))
    }
    return(val)
  })
  
  tryCatch({
    opt <- optim(
      par = c(mu = 1.862, s = 1.393),
      fn = function(par) -log_likelihood(par[1], par[2], reponses, questions, actions_par_question),
      method = "L-BFGS-B",
      lower = c(0.001, 0.001), upper = c(1000, 1000)
    )
    
    mu_estime <- round(opt$par[1],3)
    s_estime <- round(opt$par[2],3)
    max_vraisemblance <- round(-opt$value,3)
    brier_score <- round(brier_score_total(mu_estime, s_estime, reponses, questions, actions_par_question), 3)
    
    
    resultats <- rbind(resultats, data.frame(id = i, mu = mu_estime, s = s_estime,
                                             VraisemblanceMax = max_vraisemblance, Brier = brier_score))
    
  }, error = function(e) {
    resultats <- rbind(resultats, data.frame(id = i, mu = NA, s = NA, VraisemblanceMax = NA))
    cat("Erreur pour l'individu", i, ":", e$message, "\n")
  })
}

print(resultats)
```

# Visualisation des résultats

```{r, warning=FALSE}
resultats_filtrés <- resultats[resultats$mu >= 0 & resultats$mu <= 11 & 
                                 resultats$s >= 0 & resultats$s <= 11, ]

ggplot(resultats_filtrés, aes(x = s, y = mu)) +
  geom_point() +
  theme_minimal() +
  labs(title = "", x = "Tau", y = "Mu") 
```

# Estimation par question

```{r, warning=FALSE}
log_likelihood_question <- function(mu, s, reponses, actions, bonus, k_max = 4) {
  poisson_weights <- dpois(0:k_max, lambda = s)
  poisson_weights <- poisson_weights / sum(poisson_weights)
  total_loglik <- 0
  
  for (j in seq_along(reponses)) {
    r <- reponses[j]
    if (is.na(r) || !(r %in% actions)) next
    ni_levels <- lapply(0:k_max, function(k) ni_strategy(mu, k, actions, bonus$gauche, bonus$egal))
    idx <- which(actions == r)
    p_r <- sum(vapply(0:k_max, function(k) poisson_weights[k + 1] * ni_levels[[k + 1]][idx], numeric(1)))
    if (p_r > 0 && !is.na(p_r)) {
      total_loglik <- total_loglik + log(p_r)
    } else {
      total_loglik <- total_loglik - 1e6
    }
  }
  return(total_loglik)
}

brier_score_question <- function(mu, s, reponses, actions, bonus, k_max = 4) {
  poisson_weights <- dpois(0:k_max, lambda = s)
  poisson_weights <- poisson_weights / sum(poisson_weights)
  total_brier <- 0
  valid_n <- 0
  
  for (j in seq_along(reponses)) {
    r <- reponses[j]
    if (is.na(r) || !(r %in% actions)) next
    ni_levels <- lapply(0:k_max, function(k) ni_strategy(mu, k, actions, bonus$gauche, bonus$egal))
    mix_prob <- Reduce(`+`, Map(`*`, poisson_weights, ni_levels))
    total_brier <- total_brier + calcul_brier_score(mix_prob, r, actions)
    valid_n <- valid_n + 1
  }
  return(if (valid_n > 0) total_brier / valid_n else NA)
}

# Résultats par question
resultats_par_question <- data.frame()

for (q in questions) {
  actions <- actions_par_question[[q]]
  bonus <- bonus_par_question[[q]]
  reponses <- sapply(donnees[[q]], function(rep) {
    if (!is.na(rep) && grepl(":", rep)) {
      as.numeric(trimws(strsplit(rep, ":")[[1]][2]))
    } else {
      as.numeric(trimws(rep))
    }
  })
  
  tryCatch({
    opt <- optim(
      par = c(mu = 1.5, s = 1.5),
      fn = function(par) -log_likelihood_question(par[1], par[2], reponses, actions, bonus),
      method = "L-BFGS-B", lower = c(0.001, 0.001), upper = c(1000, 1000)
    )
    
    mu_estime <- round(opt$par[1], 3)
    s_estime <- round(opt$par[2], 3)
    loglik <- round(-opt$value, 3)
    brier <- round(brier_score_question(mu_estime, s_estime, reponses, actions, bonus), 3)
    
    resultats_par_question <- rbind(resultats_par_question,
                                    data.frame(Question = q, mu = mu_estime, s = s_estime,
                                               LogVraisemblance = loglik, Brier = brier))
    
  }, error = function(e) {
    resultats_par_question <- rbind(resultats_par_question,
                                    data.frame(Question = q, mu = NA, s = NA,
                                               LogVraisemblance = NA, Brier = NA))
    cat("Erreur pour la question", q, ":", e$message, "\n")
  })
}


print(resultats_par_question)
```
